【裁判字號】    98,上重更(一),6
【裁判日期】    980618
【裁判案由】    殺人
【裁判全文】
臺灣高等法院刑事判決             98年度上重更(一)字第6號
上  訴  人
即  被  告  甲○○
                      （現羈押於臺灣臺北看守所）
選任辯護人  楊貴森律師
上  訴  人
即  被  告  丙○○
                    （另案於臺灣臺北監獄執行中）
選任辯護人  吳榮達律師
上  訴  人
即  被  告  乙○○
                    （另案於臺灣臺北監獄臺北分監執行中）
選任辯護人  溫光雄律師
上列上訴人因殺人案件，不服臺灣桃園地方法院96年度重訴字第
45號，中華民國97年7月4日第一審判決（起訴案號：臺灣桃園地
方法院檢察署96年度偵字第6466、8249號），提起上訴，判決後
，經最高法院發回更審，本院判決如下：
    主  文
原判決撤銷。
丙○○、甲○○、乙○○共同殺人；丙○○，處有期徒刑拾伍年
；乙○○，處有期徒刑拾壹年；甲○○，累犯，處有期徒刑拾年
陸月。
    事  實
一、林益正（業經本院前審判決確定）、甲○○（綽號「鱷魚」
    ）於民國96年2 月25日凌晨2、3時許，與林益正之兄林福興
    （現由臺灣桃園地方法院通緝中）在桃園縣桃園市○○路某
    卡拉OK店內飲酒，席間甲○○接獲高志豪電話邀見，林福興
    在旁聽聞遂表示因日前遭高志豪所唆使之人毆打，欲一同前
    往桃園市鎮○街6巷4 號1樓高志豪表舅己○○住處找高志豪
    理論。林益正旋以行動電話聯絡另於桃園市○○路世紀舞廳
    內飲酒之友人乙○○及丙○○，表示因遭高志豪毆打，要求
    乙○○及丙○○同往助勢問罪，即與乙○○約定於桃園市○○街東門國小前會合。林益正、甲○○、林福興三人遂於同
    日凌晨3時許駕車抵達桃園市鎮○街6 巷4號附近，由甲○○
    先下車前往上址查看，而林益正、林福興於停車時恰見高志
    豪自附近巷內走出，遂上前質問高志豪「為何找人毆打林福
    興」之事，雙方頓起口角，林益正、林福興即出拳毆擊高志
    豪（此部分未據高志豪提出告訴），高志豪受襲旋即奔走逃
    逸，林益正與林福興則自後追逐，途中遇前往己○○住處查
    看而歸之甲○○，以及甫駕車到場之乙○○與丙○○。林益
    正、林福興、甲○○三人向乙○○、丙○○指示高志豪住處
    （即己○○住處）後，即先行前往己○○住處，待到達後，
    林益正、林福興遂質問在場與己○○、戊○○泡茶聊天之楊
    弘州「你姪子高志豪有無在該處」，經楊弘州告知高志豪不
    在該處，林益正即接續逼問楊弘州「為何你是高志豪舅舅，
    卻不知其下落」等語，惟楊弘州仍口氣強硬不告知高志豪下
    落，林益正、林福興因遍尋不著高志豪，怒氣未消，遂與楊
    弘州發生口角，於此同時，甲○○則至門口引領甫停好車之
    乙○○、丙○○進入屋內；林益正隨即並與楊弘州就多年前
    楊弘州打瞎其左眼之事發生嚴重爭執，遂拾起桌上之鐵湯匙
    作勢插向楊弘州之眼睛，然為楊弘州以手擋開。林益正、林
    福興、丙○○、乙○○、甲○○等人均可預見若持續毆打他
    人頭部之身體重要部位，或以磚頭連續重擊他人腦部，極可
    能致人死亡之情，因見楊弘州態度強硬，且在肢體上極力反
    抗，林益正、林福興、乙○○、甲○○、丙○○遂生縱使楊
    弘州遭磚頭砸擊及多人徒手持續毆打而死亡，亦不違背其本
    意之殺人間接故意，且基此犯意聯絡，由林益正、林福興二
    人壓住楊弘州之身體，並以拳頭毆打楊弘州之臉部、頭部等
    處；乙○○則拾起該處之紅色塑膠椅一張交予林福興，供林
    福興持之毆打楊弘州之身體；丙○○則迴身至門外拾起一塊
    磚頭，衝至楊弘州身前，持磚頭朝楊弘州腦部猛砸下，致該
    磚頭一半碎落地上，仍手持所剩半塊磚頭持續朝楊弘州腦部
    敲擊，前後計均敲擊四、五下；在旁之林益正、林福興、乙○○、甲○○於丙○○敲擊同時，均不顧楊弘州連聲向林益
    正、林福興稱「對不起」道歉且無力反抗，不僅未以言語或
    以行動阻止丙○○，仍由林福興靠左側讓出空間由丙○○以
    磚頭砸擊楊弘州；林益正則壓住楊弘州之右半邊身體，供丙○○持磚頭攻擊；乙○○、甲○○見在場之己○○、戊○○
    出言向林益正等人討饒且有意上前搭救楊弘州，由乙○○出
    言向戊○○、己○○恫稱「沒有你們的事，不用管！」等語
    ，甲○○則回頭向戊○○、己○○瞪視，表示警告之意，乙○○、甲○○二人且故意站在林益正、林福興、丙○○三人
    與戊○○、己○○二人之中間，以身體阻隔之方式阻止戊○○、己○○營救楊弘州，任令丙○○、林益正等人持磚塊朝
    楊弘州頭部猛砸及徒手毆打楊弘州。嗣林益正等五人見楊弘
    州不支，倒臥沙發上血流如注，並闔目無法動彈，始欲離去
    ，林益正離去前尚且以腳往楊弘州身上一踹，方才偕同其餘
    四人逃離現場。己○○等人旋將楊弘州緊急送醫急救，先送
    往聖保祿醫院再轉往署立桃園醫院急救均無效，即由家屬帶
    回家中，因頭部外傷（後枕部鈍器傷為致死傷）造成枕葉及
    腦幹鈍挫傷及嘔吐吸入，引起中樞及呼吸衰竭，於同日上午
    11時10分許不治死亡。
二、案經桃園縣政府警察局桃園分局報請臺灣桃園地方法院檢察
    署檢察官相驗偵查起訴。
    理  由
一、證據能力部分：
  (一)被告丙○○、甲○○、乙○○警詢筆錄，並無證據認係非法
    取得，其等供述關於自己涉案部分，對於證明自己是否構成
    犯罪，自得作為證據。至其等於警詢關於共同被告之陳述，
    為傳聞證據，其等於審理中既均以證人身分到庭接受詰問，
    且警詢陳述並無具有較可信之特別情形，則其等於警詢關於
    共同被告之陳述，自不得作為證據。另證人戊○○、己○○
    之警詢陳述，與審理時之證述內容大致相同，並無較可信之
    特別情況，非為證明犯罪事實所必要，依刑事訴訟法第159
    條第1項規定，無證據能力。
  (二)證人戊○○、己○○於偵查中之陳述，業經檢察官告知具結
    義務及偽證罪之處罰，供前或供後依法具結（見相字卷第67
    至68頁、偵6466 卷第15頁、第28頁），依刑事訴訟法第159
    條之1第2項規定，自得作為證據。
  (三)按刑事訴訟法第186條第2項告知拒絕證言之規定乃為保護證
    人而設，非當事人所能主張，因此所取得之證人供述證據，
    是否具有證據能力，應分別情形以觀，倘其於被告本人之案
    件，應認屬因違背法定程序所取得之證據，適用同法第 158
    條之4 所定均衡原則以審酌、判斷其有無證據能力（最高法
    院97年台上字第5279號判決參照）。被告丙○○、甲○○、
    乙○○，及原審共同被告林益正以證人身分於偵查中關於共
    同被告之陳述，均經具結在卷，雖檢察官未依刑事訴訟法第
    2 項規定告知得拒絕證言，然被告丙○○已自承犯罪（見本
    院卷第21頁反面），被告乙○○警詢中亦坦承手持塑膠椅子
    （見相字卷第86頁），而被告甲○○所陳其未動手部分，亦
    與證人己○○證述情節大致相同，則偵查機關違背法定程序
    情節非重大，亦無故意違法之主觀意圖，再侵害共同被告權
    益並非重大，對其訴訟上防禦不利益程度輕微等情，故其等
    偵訊陳述應有證據能力。
  (四)此外，本件判決後開所示之被告以外之人於審判外之陳述或
    書面陳述，固均屬傳聞證據，惟被告及辯護人於本院對之證
    據能力均不爭執（見本院卷第88頁）。本院審酌此等證據資
    料製作時之情況，尚查無違法不當及證明力明顯過低之瑕疵
    ，亦認為以之作為證據應屬適當，爰逕依刑事訴訟法第 159
    條之5規定，認均例外有證據能力。
二、訊據上訴人即被告丙○○、甲○○及乙○○均矢口否認有殺
    人犯意，被告丙○○辯稱：我只是去幫忙教訓被害人，並無
    殺人犯意云云。被告甲○○辯稱：當時我人在外面，沒有看
    到打人之事云云。被告乙○○辯稱：我看到林福興持紅色塑
    膠椅打被害人，我是順勢搶下塑膠椅，卻被誤認為拿椅子給
    林福興打被害人，叫證人不要上前、不要管，是為防止大規
    模打架事件，非阻擋救人云云云。
三、經查：
  (一)被害人楊弘州於上開時地因遭人毆打後傷重失去意識，經送
    往聖保祿醫院急救並轉往署立桃園醫院急救無效，由家屬帶
    回家中後不治死亡等情，此據證人丁○○於警詢證述在卷（
    見相字卷第33頁）；而被害人係因頭部外傷造成枕葉及腦幹
    鈍挫傷及嘔吐吸入，引起中樞及呼吸衰竭而死亡，致死傷為
    後枕部鈍器傷，致傷器與磚塊並不相違等情，亦經臺灣桃園
    地方法院檢察署檢察官會同法醫到場相驗，並解剖鑑定屬實
    ，有該署相驗屍體證明書、法醫驗斷書在卷可參（見偵6466
    第56頁、相字卷第54至59頁、）。又被害人楊弘州之死因亦
    經法務部法醫研究所鑑定屬實，有該所解剖報告書、相驗、
    解剖照片，及案發地點現場照片在卷可稽（見偵6466卷第41
    至48頁反面、相字卷第116至119頁、第6至12頁）。
  (二)原審共同被告林益正、被告丙○○、甲○○、乙○○各人於
    被害人遭毆打過程所為之行為，據證人戊○○於原審證稱：
    當時我跟被害人及己○○在那邊喝茶，甲○○先進來，說要
    找高志豪，被害人就說高志豪不在，甲○○就轉頭出去，沒
    有多久林益正、林福興及甲○○就一起進來要找高志豪，被
    害人說高志豪不在，林益正就說「你是他舅舅，為何不知道
    高志豪去哪裡」，林益正與林福興就與被害人起口角，林益
    正就拿桌上的鐵湯匙要插被害人之眼睛，被害人用手擋開，
    所以沒有插到，但有沒有擦傷眼皮我不知道，後來林益正丟
    掉湯匙以拳頭手打被害人臉部，是以左手抓住被害人衣服，
    右手打被害人的臉，被害人不斷說對不起，林福興也下去打
    ，他們兩兄弟一人抓一邊的衣服，把被害人壓在椅子上，打
    到一半，甲○○就叫外面的人進來，有進來兩個人，就是乙○○跟丙○○（當庭指認），看到林益正他們在打被害人，
    丙○○就出去外面拿一塊磚頭進來，朝被害人的頭上一直砸
    ，打了4、5下，丙○○再砸磚頭的時候，林益正壓住被害人
    的右半身體，林福興退後讓出空間，讓丙○○拿磚頭砸被害
    人，磚頭本來是一塊，打了幾下之後磚頭斷裂，有部分掉到
    地上，他仍拿著握在手上的半塊繼續打。後來被害人整個人
    無法動彈，攤在椅子上，他們就轉頭出去了。林益正要離開
    之前又用腳踢了被害人肚子一下。林益正大約打了死者十幾
    下，林福興則是以拳頭打十幾下，後來用塑膠椅子打被害人
    的身體一下。甲○○當時他先擋在我前面，他們打一打，後
    來就離開我前面，但是沒有走出房子。當時我們試圖要上前
    去阻止他們，但是林益正就說「沒有你們的事情，不要管。
    」甲○○當時就站在我的前面，並且有轉頭過來看看我，意
    思就是阻止我去營救被害人。事發前我跟己○○及被害人三
    人環繞桌子坐，被害人跟己○○是相對的坐著，我坐在他們
    兩人中間，林福興跟林益正進來的時候，直接走到被害人面
    前，並且把桌子拉開，茶水潑出來，我們就自然反應向後退
    並且站起來，甲○○是繞過己○○站在我的前面，站在我跟
    己○○之中間，他大概擋住我的一半身體，但是站在靠我比
    較近的地方，甲○○就眼睜睜看著被害人被打，也沒有出言
    阻止。乙○○則是站在己○○的旁邊，沒有出聲也沒有出手
    阻止丙○○。乙○○與丙○○進來的時候他們其中一人說「
    沒有你們的事情，不要管。」乙○○並有用手撥了一下己○○，因當時甲○○擋住我半個身子，我只看到有人把椅子傳
    過去給林福興，沒有看到乙○○有拿椅子打人，丙○○拿磚
    頭進來打的時候，林益正兄弟也仍然在動手云云等語（見原
    審卷(二)第29至39 頁、見原審卷(二)第110頁）。證人己○○於
    原審證稱：我看到林益正及林福興進來之後問被害人事情，
    他們兩人進來之後，被害人改坐在沙發上，接著他們兩人沒
    有說什麼就出手打被害人，就一直打，我就跟林益正說有話
    好好講... 林益正右手握拳打被害人的頭，左手拿著湯匙，
    但是沒有拿湯匙戳他，中間過程中，林益正把湯匙丟掉，用
    雙手握拳打楊弘州的頭，林福興也一直用手打被害人的頭，
    被害人還跟林益正及林福興道歉，被打的時候還一直道歉，
    道歉之後還是一直被打... 丙○○進來之後，就用手打被害
    人，之後又去外面拿磚頭進來，是用右手拿磚頭砸被害人的
    頭，砸了好幾下，不是用丟的，磚頭有破掉。丙○○拿磚頭
    砸被害人的時候，甲○○還在。被害人被打的時候，我隔著
    一個茶几，跟林益正講說之前的事情都已經跟你交代了，你
    來找被害人沒有道理，林益正叫我不要吵，去站在旁邊，我
    在跟林益正講這段話的時候，其他三個人還是繼續打楊弘州
    ，他們打很快，而且有四個人，我無法阻擋，中間還隔著壹
    張茶几，我也沒有辦法過去，戊○○也勸林益正兄弟不要再
    打，楊弘州還一直跟他們兄弟道歉，當時丙○○用磚頭打死
    者時，林益正、林福興與丙○○都在前面，他們是一起並排
    打死者云云（見原審卷(一)第279至293頁、原審卷(二)第110 頁
    ）。則被告丙○○、甲○○、乙○○各自於毆打被害人過程
    中之行為，至堪認定。雖證人己○○於原審一度稱，甲○○
    並未阻擋伊，伊身體是自由的云云（見原審卷(一)第286 頁）
    ，惟嗣經傳訊證人戊○○對質，證人己○○方進一步證稱：
    甲○○有在現場目擊被害人被毆打，是打完前1、2分鐘才走
    ... 林益正、丙○○、甲○○、乙○○他們四人是站在死者
    前面，中間還有張桌子，我是坐在最外面，之前開庭我說的
    可以自由活動，是我可以動作，但是當時我們被擋住，他們
    不讓我們去救人云云（見原審卷(二)第109 頁）。則證人己○○案發當時確實無法自由活動拯救被害人甚明。
  (三)被告丙○○以磚頭敲擊被害人頭部4、5下之部分，業據證人
    戊○○、己○○二人證述在卷，已如前述；核與證人戊○○
    於偵查中，及原審共同被告林益正於原審結證稱丙○○確有
    持磚頭敲擊被害人頭部等語相符（見偵8249卷第80頁、原審
    卷(一)第325頁、第327頁）。而被告丙○○亦坦承確在衝突中
    持磚頭敲擊被害人頭部（惟僅坦承2、3下，見本院卷第78頁
    反面），是被告丙○○之犯行，亦堪認定。至被告丙○○於
    本院聲請再鑑定磚塊上面之血跡（見本院卷第184 頁），因
    被告丙○○已坦承以磚塊毆擊被害人頭部，而被害人致死傷
    為後枕部鈍器傷，致傷器與磚塊並不相違，已有前述鑑定結
    果可稽，則鑑定磚塊上血跡並無實益，顯無必要，附此敘明
    。
  (四)被告甲○○聽從原審共同被告林益正之指示，呼叫被告丙○○、乙○○進入屋內，於林益正、丙○○毆打被害人時，並
    未離開屋內，不僅在場，且以身體阻隔證人戊○○、己○○
    救護被害人之行為，復未出言或出手阻止被告丙○○、林益
    正等人毆打被害人，此據證人戊○○、己○○證述明確，已
    如前述，亦與證人戊○○於偵查中所述相符（見偵8249卷第
    81頁）。而證人林益正於原審雖稱當時甲○○站在己○○之
    身前，乙○○則站在戊○○前面云云（見原審卷(一)第331 頁
    ），核與證人戊○○上述被告甲○○所站立之位置不同，惟
    此可能係因林益正正專注於毆打被害人，因而就被告甲○○
    所站之正確位置與證人戊○○所述有所出入，此部分應以證
    人戊○○所述為準，惟此無礙於被告甲○○確實站立於證人
    戊○○、己○○二人身前阻擋其等營救被害人之基本事實。
    被告甲○○雖辯稱當時人在外面，沒有看到打人之事；證人
    丙○○、乙○○於本院亦證稱甲○○始終在門口云云（見本
    院卷第177頁反面、第179頁反面）。然以案發當時時值凌晨
    3 時許之夜半，屋外應已人聲稀疏，而屋內發生如此嚴重鬥
    毆情事，被告甲○○身為被告之友人，亦認識被害人，是否
    可能為門外事物所吸引，即置身事外，而就屋內所發生之事
    無動於衷，實與常情未合，且以案發當日高志豪以電話邀見
    被告甲○○，在旁之林福興表示因曾遭高志豪唆使之人毆打
    ，欲一同前往高志豪當時所在之上址住處找高志豪理論，即
    由林益正駕車搭載被告甲○○與林福興前往該處，嗣林益正
    與林福興於到達該處停車時適見高志豪，雙方因而起衝突，
    高志豪趁隙逃逸後，被告甲○○返回見狀，惟仍帶領林益正
    、林福興二人前往高志豪之住處（即己○○住處），欲找被
    害人楊弘州查問高志豪之去處，惟為被害人所拒，林益正、
    林福興因而與被害人發生嚴重爭執，並予毆打，而被告甲○○見狀，復依林益正之指示引領隨後趕至現場之被告乙○○
    、丙○○二人進入屋內，並因而參與毆打被害人，被害人終
    因頭部受重創而不治死亡。是綜合上開證據，被告甲○○所
    辯其與本件毆打被害人死亡之犯行無涉，及證人丙○○、乙○○所稱甲○○不在屋內等說詞，均迴護卸責之詞，均不可
    採信，被告甲○○犯行至堪認定。
  (五)被告乙○○參予毆打被害人情節，業據證人己○○、戊○○
    證述如前，被告乙○○雖辯稱：我看到林福興持紅色塑膠椅
    打被害人，我是順勢搶下塑膠椅，卻被誤認為拿椅子給林福
    興打被害人，叫證人不要上前、不要管，是為防止大規模打
    架事件，非阻擋救人云云。惟被告乙○○於偵查中自承有拿
    塑膠椅嚇唬被害人云云（見相字卷第86頁），亦據證人林益
    正於原審證述明確（見原審卷(一)第325 頁）。又證人戊○○
    於原審證稱：我只看到有人將椅子傳給林福興，林福興始持
    椅子砸被害人，沒看到乙○○拿椅子打人等語，業據前述，
    應可認當時被告乙○○僅持椅子嚇唬被害人，而後將椅子交
    予林福興，供林福興持之砸向被害人之情節屬實。至證人己○○所稱被告乙○○以椅子攻擊被害人一事，應屬其視線遭
    遮擋或記憶不清所致。而被告乙○○出聲叫戊○○、己○○
    均不要插手，並以身體阻隔其等上前救助被害人之事，自始
    至終亦無阻止被告林益正、丙○○等人打被害人情節，此據
    被告乙○○自承在卷（見原審卷(二)第68頁、第70頁、第75頁
    ），並據證人戊○○、己○○證稱被告乙○○確實有說「沒
    有你們的事，到旁邊去，不要管」，及以身體阻止其等靠近
    ，且未阻止林益正、丙○○等人毆打被害人等節明確（見原
    審卷(二)第33至35 頁、第109頁、原審卷(一)第86頁、第292頁）
    。況被告乙○○知道被林益正叫去目的，就是要去打人（見
    原審卷(二)第75頁、偵8249卷第81-1頁），則其前述所辯，顯
    屬臨訟杜撰，不合常理，不足採信，是其犯行亦堪認定。
  (六)按意思之聯絡並不限於事前有所謀議，即僅於行為當時有共
    同犯意之聯絡者，亦屬之，且其表示之方法，亦不以明示通
    謀為必要，即相互間有默示之合致，亦無不可。意思之聯絡
    ，並不限於事前有所謀議，即僅於行為當時有共同犯意之聯
    絡者，亦屬之，且其表示之方法，亦不以明示通謀為必要，
    即相互間有默示之合致，亦無不可。又共同正犯之成立，祇
    須具有犯意之聯絡，行為之分擔，既不問犯罪動機起於何人
    ，亦不必每一階段犯行，均經參與。共同實施犯罪行為之人
    ，在合同意思範圍內，各自分擔犯罪行為之一部，相互利用
    他人之行為，以達其犯罪之目的者，即應對於全部所發生之
    結果，共同負責（最高法院73年台上字第2364號判例、34年
    上字第862號判例、28 年上字第3110號判例參照）。查被告
    丙○○持磚頭衝向被害人，並開始以磚頭砸擊被害人頭部時
    ，林福興退讓出空間供被告丙○○砸擊被害人，而原審共同
    被告林益正竟壓住被害人身體供被告丙○○施暴，徵以當時
    林益正論及其左眼遭被害人打瞎之舊事（見偵8249卷第13頁
    ），足見其懷恨甚深，是故，林益正及林福興於前往找高志
    豪理論時，固無欲殺人之犯意，而其等於向被害人查問高志
    豪去處，惟為被害人所拒，致因而與被害人發生爭執，並因
    而出手毆打被害人，僅此林益正及林福興實無即有欲殺害被
    害人之犯意，然林益正及林福興當得預見被害人遭磚頭砸擊
    及其等多人持續毆打有可能致死，而此結果之發生亦不違背
    其本意之殺人之間接故意，應堪認定。至被告甲○○不僅引
    領乙○○、丙○○等人入內，被告乙○○則將塑膠椅提供予
    林福興毆打被害人，顯見被告甲○○、乙○○二人自始即參
    與毆打被害人之計畫，又於被害人遭磚塊及拳頭毆打之際，
    一同立於林益正等人身後，以身體阻止戊○○、己○○上前
    搭救，被告乙○○並出聲嚇阻戊○○、己○○不准輕舉妄動
    ，是被告甲○○、乙○○均有為被告丙○○等人殺害被害人
    之犯行為排除妨害行為之舉動；況被害人遭丙○○以磚頭砸
    擊次數並非單一，而係數次，被告甲○○、乙○○若欲阻止
    ，自有時間與空間加以阻止，詎其等不僅未阻止，反於被害
    人已連聲求饒之情形下，竟在旁阻止證人營救，縱置被害人
    死亡之結果亦在所不惜，其等業將被告丙○○、林益正等人
    之犯行視為自己犯行之一部分，以遂其犯罪目的，足認被告
    甲○○、乙○○同有殺害被害人之未必故意。又本件被告丙○○持磚頭朝被害人楊弘州頭部猛砸數下，其就被害人可能
    因而死亡之情應有預見，此被告丙○○於原審經法官詢之「
    用磚頭猛打頭部，是否認為可能打死人？」被告丙○○亦自
    承「有可能」（見原審卷(二)第116 頁），足見被告丙○○就
    本件被害人可能因其以磚頭猛砸頭部之行為可能發生死亡之
    結果有所預見，而被告丙○○既係因接獲林益正之電話始趕
    赴現場，其與被害人前復無何深仇大恨，其就本件殺害被害
    人應無直接故意之可言，而僅有間接故意甚明。而被告甲○○、丙○○、乙○○與林益正、林福興5 人並均係待被害人
    已失去意識，無法動彈後，始一同離去，揆諸前揭實務見解
    ，被告丙○○、甲○○、乙○○均有以默示之意思合致，於
    行為當時取得犯意之聯絡，就殺害被害人之犯行有共同之犯
    意聯絡與行為之分擔，堪以認定。
  (七)綜上所述，被告丙○○、甲○○、乙○○本件事證明確，其
    等犯行，均堪以認定，應予論科。
四、核被告丙○○、甲○○、乙○○所為，均係犯刑法第271 條
    第1 項之殺人罪。被告丙○○、甲○○、乙○○及林福興、
    林益正，基於殺人之間接故意，於行為當時，相互間取得犯
    意聯絡及行為分擔，均應論以共同正犯。至被告等人殺人行
    為之傷害事實，應為殺人行為所吸收，不另論罪（最高法院
    23年上字2783號判例參照）。甲○○前於93年間，因犯竊盜
    、搶奪、贓物罪，分別經臺灣桃園地方法院於94年2 月16日
    以93年訴字第1654 號判處有期徒刑8月、9月、3月，應執行
    有期徒刑1年6月確定；另於93年間，因犯施用第一級毒品罪
    ，經臺灣桃園地方法院於93年11月22日以93年訴字第1567號
    判處有期徒刑6月確定，上開罪刑接續執行，於95 年6月8日
    縮刑期滿假釋出監，迄95年7 月29日假釋期滿未經撤銷，所
    餘刑期視為執行完畢，有本院被告前案紀錄表在卷可稽，其
    於有期徒刑執行完畢後5 年內，故意再犯有期徒刑以上之本
    罪，為累犯，除法定本刑為死刑、無期徒刑依法不得加重外
    ，就法定刑有期徒刑部分加重其刑。
五、原審以被告丙○○、甲○○、乙○○事證明確，予以論罪科
    刑，固非無見，惟被告丙○○、甲○○、乙○○並無殺害被
    害人之直接故意，然其等均可預見若持續毆打他人頭部之身
    體重要部位，或以磚頭連續重擊他人腦部，極可能致人死亡
    之情，因見被害人態度強硬，且在肢體上極力反抗，被告乙○○、甲○○、丙○○與林益正、林福興遂生縱使被害人遭
    磚頭砸擊及多人徒手持續毆打而死亡，亦不違背其本意之殺
    人間接故意，且基此犯意聯絡，而為上開犯行，原審於事實
    欄內原亦認被告乙○○、甲○○、丙○○與林福興、林益正
    等人均可預見若持續毆打他人頭部之身體重要部位，或以磚
    頭連續重擊他人腦部，極可能致人於死之情，而仍基於未必
    故意犯之，惟復認被告丙○○持磚頭朝被害人腦部猛砸，係
    基於殺人之直接犯意，又認林益正、乙○○、甲○○與林福
    興未以言語或以行動阻止被告丙○○，仍與被告丙○○共同
    基於此殺人之犯意聯絡，而為本件上開犯行，前後認定不相
    一致，自有未洽。被告丙○○、甲○○、乙○○上訴意旨猶
    執陳詞均否認有殺人之犯意，固均無理由，惟原判決既有可
    議，自應由本院予以撤銷改判。爰審酌被告丙○○、甲○○
    、乙○○之素行、犯罪之動機、目的、手段，被告丙○○持
    磚塊行兇，行為乖戾兇狠，其行為並為致死主因，惟犯後尚
    知坦承部分犯行，已知悔意；被告甲○○則負責為丙○○、
    乙○○引路，雖未直接毆打被害人，犯罪情節較其他被告為
    輕，惟阻擋戊○○、己○○救護被害人，犯後亦飾詞圖卸，
    未見悔意；被告乙○○除持塑膠椅一張交予林福興，以供毆
    打被害人外，並出言阻擋戊○○、己○○欲搭救被害人之舉
    ，為其他被告排除障礙，行為惡劣，犯後雖坦承部分犯行，
    略有悔意，惟仍否認犯罪，且迄今未與被害人家屬達成和解
    或賠償被害人家屬損害（見本院卷第184 頁），被害人家屬
    遭逢天人永隔，哀痛逾恆，蒙受鉅大身心創傷等一切情狀，
    各量處如主文第二項所示之刑。另扣案之磚塊，雖係被告丙○○用以砸擊被害人之物，惟係其隨地拾起（見本院卷第78
    頁反面），並非被告所有之物，爰不併予宣告沒收。
據上論斷，應依刑事訴訟法第369條第1項前段、第364條、第299
條第1項前段、刑法第28條、第271條第1項、第47條第1項，判決
如主文。
本案經檢察官李金定到庭執行職務。
中    華    民    國    98    年    6     月    18    日
                  刑事第十九庭審判長法  官  黃金富
                                    法  官  吳  燦
                                    法  官  魏新國
以上正本證明與原本無異。
如不服本判決，應於收受送達後10日內向本院提出上訴書狀，其
未敘述上訴之理由者並得於提起上訴後10日內向本院補提理由書
（均須按他造當事人之人數附繕本）「切勿逕送上級法院」。
                                     書記官  邵淑津
中    華    民    國    98    年    6     月    18    日
附錄：本案論罪科刑法條全文
中華民國刑法第271條：
殺人者，處死刑、無期徒刑或10年以上有期徒刑。
前項之未遂犯罰之。
預備犯第一項之罪者，處2年以下有期徒刑。


司法院資訊處製作；財團法人民間司法改革基金會備份。
